【裁判字號】    97,重家訴,20
【裁判日期】    970827
【裁判案由】    清償債務等
【裁判全文】
臺灣臺北地方法院民事判決            97年度重家訴字第20號
    原      告  戊○○
    訴訟代理人  簡宏明律師
    被      告  甲○○○
                丁○○
                丙○○
                乙○○
       共同
    訴訟代理人  羅子武律師
右當事人間請求清償債務事件，本院判決如左：
    主      文
被告各應給付原告新台幣7,116,200 元及自民國93年1 月2 日起
至清償日止，按週年利率百分之五計算之利息。
訴訟費用由被告負擔。
    事實及理由
壹、原告主張：
 (一)施木村為兩造之被繼承人，並於民國 (下同)93 年1 月1
     日辭世。被繼承人生前為返還銀行貸款，於91年11月至92
     年9 月間陸續向原告借款，於原告出賣台中市○○區○○
     段土地數筆時，於買賣契約特約條款第2 條約定將買賣價
     金中3 千萬元，於91年11月5 日先匯入原告帳戶內，原告
     就上開出賣土地之價金中3 千萬元借貸予被繼承人。被繼
     承人並以開立本票之方式作為借款之證明，相關借款如下
     ：(1)91年11月4 日，開立票面金額新臺幣（下同）1,800
     萬元、票據號碼CH255348之本票，向原告借款1,785 萬元
     ，此有原告匯款至被繼承人所有華南銀行東台北分行活存
     第81135 帳號之匯款單可證。(2)91年12月27日，開立票面
     金額1,200 萬元、票據號碼TH358374之本票，向原告借款
     1,180 萬元，此有原告匯款至被繼承人第一商業銀行大安
     分行活存第419666帳號之匯款單可證。(3)92年5 月26日，
     開立票面金額180 萬元、票據號碼WG0000000 之本票，向
     原告借款175 萬元，此有原告匯款至被繼承人第一商業銀
     行大安分行活存第419666帳號之匯款單可證。(4)於92年9
     月24日，開立票面金額520 萬元、票據號碼GW0000000 之
     本票，向原告借款5,181,000 元，此有原告分別匯款400
     萬元及1,181,000 元，至被繼承人所有華南銀行東台北分
     行活存第81135 帳號之匯款單可稽。綜上，被繼承人向原
     告所借款項，共計36,581,000元，扣除被繼承人於92年2
     月21日所返還之1,000,000 元，尚欠35,581,000元。
(二)所有繼承人對此筆債務應平均負擔，即繼承人分別為原告、
    甲○○○、丁○○、丙○○及乙○○共五人，則每人應就上
    開債務負擔7,116,200元 (計算式：35,581,000÷5 ＝
    7,116 ,200 ) 。
(三)原告對被繼承人之消費借貸債權，依民法第344 條之規定，
    即因混同而消滅。而依民法第280 條及第281 條第1 段前段
    之規定，原告自得向其餘之繼承人即被告請求各自分擔之部
    分等語。聲明如主文所示。
貳、被告則以：對原告所提出匯款單之真正與原告有將上述款項
    匯入被繼承人銀行帳戶，不予爭執。聲明：駁回原告之訴。
參、得心證之理由：
一、原告主張兩造之被繼承人施木村於民國93年1 月1 日死亡，
    繼承人含兩造共計5 人，此為被告所不爭執，並有原告提出
    之被繼承人除戶戶籍謄本、繼承系統表為證，原告此部分主
    張自堪信為真實。至原告主張被繼承人生前為返還銀行貸款
    之需要，曾向原告借款，原告因將出賣台中市○○區○○段
    土地數筆，買賣價金中之3 千萬元，於買賣契約特約條款第
    2 條約定，買受人先於91年11月5 日匯入原告帳戶內，並將
    上開出賣土地之價金中3 千萬元借貸予被繼承人，已據證人
    吳春玉到庭具結證稱: 「 (法官問: 被繼承人為何要借錢?)
    我有聽被繼承人說他要向銀行還款所以才要向原告借錢。」
    、「 (法官問: 被繼承人何時跟你說向原告借錢?) 最早 的
    時候是簽約賣地時，我有聽被繼承人說要向原告借錢，後來
    被繼承人要將台中12期的土地贈與給他太太時，他有提到對
    原告3 千萬債務的事情，他說他有開票給原告，且被繼承人
    在台北還有土地，會跟原告去處理。當初賣地時有特別訂定
    一個條款，賣地價款要先匯款3 千萬至原告私人帳戶，其餘
    價金才匯入所有賣方的共同帳戶。之所以會有這個特別條款
    ，是因為被繼承人要向原告借錢等語。」 (參見97年7 月16
    日筆錄)云 云，此亦為被告所不爭執，並據原告提出被繼承
    人第一商業銀行放款攤還及繳息記錄明細表一份、不動產買
    賣契約書一份附卷可稽，則原告主張被繼承人生前為返還銀
    行貸款之需要，向原告借款，原告將出賣台中市○○區○○
    段土地數筆，並將上開出賣土地之價金中3 千萬元借貸予被
    繼承人之事實堪信為真。又被繼承人於91年11月至92年9 月
    間陸續向原告借款，並扣除被繼承人於92年2 月21日所返還
    之1,000,000 元，尚欠35,581,000元，業據被告提出被繼承
    人開立之本票四紙、匯款單五紙，亦為被告所不爭執，綜上
    所述，被告主張被繼承人生前向原告借款金額總計應為共計
    35,581,000元 (3 6,581,000 元－已返還之1,000,000 元）
    之事實堪信為真。
二、按，「繼承人自繼承開始時，除本法另有規定外，承受被繼
    承人財產上一切權利、義務。」、「繼承人對於被繼承人之
    債務，負連帶責任。」民法第1148條、第1153條第1 項分別
    定有明文；再按「債權與其債務同歸一人時，債之關係消滅
    。」「連帶債務人相互間，除法律另有規定或契約另有訂定
    外，應平均分擔義務。」、「連帶債務人中之一人，因清償
    、代物清償、提存、抵銷或混同，致他債務人同免責任者，
    得向他債務人請求償還各自分擔之部分，並自免責時起之利
    息。」，此為民法第344 條前段、第280 條及第281 條第1
    項定有明文。而被繼承人死亡後，依民法第1148條之規定，
    兩造即概括繼承被繼承人之權利、義務，則上開原告對被繼
    承人之消費借貸債權，依民法第344 條之規定，即因混同而
    消滅，則被告等人就其各自分擔之部分，自應返還於原告。
    而依民法第280 條及第281 條第1 段前段之規定，原告自得
    向其餘之繼承人請求各自分擔之部分，所有繼承人對此筆債
    務應平均負擔，即繼承人分別為原告、甲○○○、丁○○、
    丙○○及乙○○共5 人，則每人應就上開債務負擔
    7,116,200 元。 (3 5,581,000 ÷5 ＝7,116,200)，綜上所
    述，被繼承人與原告間確有消費借貸之法律關係存在，從而
    ，原告請求被告給付新台幣7,116, 200元及自民國93年1 月
    2 日起至清償日止，按週年利率百分之五計算之利息，為有
    理由，應予准許。
四、訴訟費用負擔之依據：民事訴訟法第78條。
中    華    民    國    97    年    8     月    27    日
                  家事法庭法  官  彭南元
以上正本係照原本作成。
如對本判決上訴，須於判決送達後20日之不變期間內，向本院提
出上訴狀。
中    華    民    國    97    年    8     月    27    日
                          書記官  尹遜言


司法院資訊處製作；財團法人民間司法改革基金會備份。
